【裁判字號】    94,勞上,46
【裁判日期】    951205
【裁判案由】    給付退休金
【裁判全文】
臺灣高等法院民事判決                  94年度勞上字第46號
上  訴  人  丁○○
訴訟代理人  林凱倫律師
上  訴  人  興達股份有限公司
法定代理人  乙○○
訴訟代理人  陳明良律師
上列當事人間請求給付退休金事件，上訴人對於中華民國94年6
月29日臺灣臺北地方法院94年度勞訴字第53號第一審判決提起上
訴，本院於95年11月21日言詞辯論終結，判決如下：
    主      文
兩造上訴均駁回。
第二審訴訟費用由兩造各自負擔。
    事實及理由
一、丁○○起訴主張：其於民國68年5月7日受僱於上訴人興達股
    份有限公司（下稱興達公司），興達公司於84年11月23日調
    派其至大陸子公司即訴外人太倉興達製罐有限公司（下稱太
    倉公司）任職，迄於93年7月30日退休，服務年資共25年2月
    25天。調派至太倉公司任職期間，興達公司每月均給付丁○
    ○駐外津貼新台幣（下同）3萬7,500元，並在員工薪資單上
    記載此項給付。迄自93年5月20日起，興達公司雖在薪資單
    上取消駐外津貼之記載，但實際上仍繼續為該項給付。興達
    公司於93年6月試算丁○○退休金時亦將該駐外津貼列入計
    算，惟興達公司於丁○○93年7月30日退休時，卻未將此項
    給付列入計算退休金，短少給付退休金151萬8,750元。再者
    ，興達公司未依勞動基準法（下稱勞基法）第55條規定一次
    給付退休金，而係交付36張票載發票日自93年8月5日起至96
    年7月5日止按月依序到期、面額各4萬9,365元之支票。丁○
    ○從未同意興達公司分期給付退休金，並於收受上開支票後
    ，隨即發函要求興達公司一次給付退休金；縱丁○○有於退
    休前預先拋棄期限利益同意興達公司分期給付，亦有違勞基
    法第1條第2項規定，應屬無效。且興達公司並無分期給付退
    休金之慣例，亦無因市場緊縮而有一次給付退休金之困難，
    故興達公司雖已交付丁○○面額177萬7,140元之支票以為退
    休金之給付，然興達公司既未一次給付退休金，仍應依勞基
    法第55條規定給付丁○○退休金177萬7,140元。以上合計32
    9萬5,890元，爰求為命興達公司給付329萬5,890元，及自93
    年8月31日起至清償日止，按年息5%計付法定遲延利息之判
    決；並陳明願供現金或同面額之第一商業銀行無記名可轉讓
    定期存單為擔保，請准宣告假執行。原審就丁○○請求一次
    給付退休金177萬7,140元部分為丁○○敗訴之判決，丁○○
    不服提起上訴，於本院上訴聲明：(一)原判決關於後開第2項
    部分廢棄。(二)興達公司應給付丁○○39萬4,921元，及自93
    年8月31日起至清償日止，按年息5%計算之利息。答辯聲明
    ：興達公司上訴駁回。
二、興達公司則以：丁○○係依興達公司84年1月1日公告之駐外
    人員管理辦法第5條第2項規定派駐大陸地區公司，於84年11
    月25日起另受僱於太倉公司，任職太倉公司期間領取包括駐
    外人員津貼之工資，雖由興達公司發給，但興達公司僅是代
    收代付，且興達公司於薪資單上亦以「扣項」將此部分自興
    達公司給付項目中扣除，非屬興達公司支付與丁○○之工資
    ，故該部分退休金應由太倉公司給付。勞健保部分係興達公
    司基於照顧員工立場，將丁○○年資延續計算並於臺灣地區
    繼續以興達公司為投保單位投保勞工保險及全民健康保險，
    尚不得因此認定丁○○得請求興達公司給付此部分退休金。
    又興達公司近年來退休金給付方式，慣例均開立分期支票支
    付，丁○○亦具領興達公司開立之分期支票，可見丁○○已
    同意分期給付退休金。又興達公司因市場緊縮經營困難，確
    有一次給付困難，爰依民事訴訟法第396條第1項規定，聲請
    命分期給付等語，資為抗辯。於原審聲明：駁回丁○○之訴
    及假執行之聲請；如受不利判決，願供現金或同面額之中國
    國際商業銀行忠孝分行可轉讓定期存單為擔保，請准宣告免
    為假執行。原審就丁○○請求退休金（駐外津貼）151萬8,7
    50元部分為興達公司敗訴之判決，興達公司不服提起上訴，
    於本院上訴聲明：(一)原審判決不利於興達公司部分廢棄。(二)
    前項廢棄部分，改判駁回丁○○原審之訴及假執行之聲請。
    答辯聲明：丁○○上訴駁回。若受不利判決，願供擔保請准
    宣告免為假執行。
三、經查，丁○○主張其於68年5月7日受僱興達公司，興達公司
    於84年11月23日調派丁○○至位在大陸地區太倉公司任職，
    丁○○於93年7月30日自興達公司退休。興達公司於93年11
    月18日交付其所簽發票載發票日自93年8月5日起至96年7月5
    日止，每月屆至金額均為4萬9,365元之支票與丁○○，以為
    177萬7,140元退休金之給付，並經丁○○收受，迄今丁○○
    並按月提示支票兌現等情，為兩造所不爭執，並有退休金計
    算明細表、員工薪資單、手續清單、移交清冊（一）、退休
    金收據等件為證（見原審調卷第8至13、17、18頁、原審卷
    第43頁），堪信為真。
四、丁○○主張其於84年11月23日起至太倉公司任職期間所領取
    之駐外津貼每月3萬7,500元應算入退休金計算基礎，此部分
    金額為151萬8,750元等語。興達公司則以該部分係代太倉公
    司給付，非屬興達公司應給付之退休金等語置辯，是以本件
    首應審究者為該部分退休金是否應由興達公司支付丁○○？
  (一)按勞工退休金之給與按其工作年資，每滿一年給與兩個基數
    。但超過十五年之工作年資，每滿一年給與一個基數，最高
    總數以四十五個基數為限。未滿半年者以半年計；滿半年者
    以一年計。前項退休金基數之標準，係指核准退休時一個月
    平均工資。次按工資謂勞工因工作而獲得之報酬；包括工資
    、薪金及按計月以現金或實物等方式給付之獎金、津貼及其
    他任何名義之經常性給與均屬之。平均工資謂計算事由發生
    之當日前六個月內所得工資總額除以該期間之總日數所得之
    金額。勞基法第55條第1、2項、第2條第3、4款分別定有明
    文。又依行政院勞工委員會82年11月22日台（82）勞動二字
    第69028號函明示：勞基法第2條第3款規定工資定義係指勞
    工因工作而獲得之報酬，故雇主按月發給勞工在外地工作之
    「外地津貼」，係勞工於外地提供勞務而獲得之報酬，應屬
    工資。
  (二)丁○○於68年5月7日受僱興達公司，興達公司於84年11月23
    日調派丁○○至位於大陸地區之太倉公司任職，丁○○於93
    年7月30日自興達公司公司退休。丁○○被派至太倉公司工
    作期間，仍與興達公司維持勞動契約，其薪資、獎金等均係
    由興達公司發給，且由興達公司代扣繳勞、健保費、薪資所
    得稅等情，為兩造所不爭執，復有員工薪資單、退休金計算
    明細表、離職證明書、離職手續清單、移交清冊、各類所得
    扣繳暨免扣繳憑單附卷可稽（見原審調卷第7至19頁）。
  (三)依離職證明書（見原審調卷第7頁）記載：丁○○服務部門
    為太倉製罐，到職日期為68年5月7日，離職日期為93年7月3
    0日，給予離職證明書為興達公司董事長乙○○。依離職證
    明書記載，可見丁○○係自興達公司退休。
  (四)丁○○於84年經興達公司調派至大陸地區之太倉製罐工作後
    ，興達公司每半個月交付丁○○之「興達股份有限公司員工
    薪資單」（見原審調卷第9至13頁），均記載「駐外津貼18,
    750元」，即丁○○每月受領駐外津貼計37,500元。依員工
    薪資單所列「應稅薪資」金額，即為系爭「駐外津貼」、及
    本薪、績效年功、交通津貼、職務津貼、全勤獎金之加總，
    以「92/12/2期（即92年12月第2期；按：興達公司每半月發
    薪一次）之薪資單」為例：應稅薪資金額41,190=駐外津貼
    18,750+本薪19,890+績效年功150+交通津貼250+職務津貼
    1,150 +全勤獎金1,000；而上述「應稅薪資」於扣除勞、健
    保、所得稅扣繳稅額後，並由興達公司列為給付薪資總額開
    立薪資扣繳憑單（見原審調卷第19頁、本院卷二第205頁）
    。又依中央健康保險局北區分局檢送有關丁○○之全民健康
    保險投保薪資資料（本院卷二第160至162頁）可知，自92年
    5月1日起，丁○○之投保薪資屬8萬3,900元級距，亦即丁○
    ○於93年7月底退休前6個月，興達公司每月所支給之薪資，
    均包括駐外津貼在內。另由興達公司於93年5月17日製作之
    丁○○退休金計算明細表（見原審調卷第14頁）所載，其「
    退休金總額為3,289,127元」，足證丁○○於興達公司之退
    休金，係包括駐外津貼部分，退休金計算明細表上總經理雖
    批示「海外處人員退休其駐外津貼部份宜由所屬子公司分擔
    支付較為公允」，依興達公司總經理之批示，顯然此係興達
    公司與其子公司間支付員工退休金內部如何分擔問題。足見
    系爭「駐外津貼」確係興達公司應支付予丁○○之薪資。
  (五)興達公司抗辯依其駐外人員管理辦法（見原審卷第40至42頁
    ）第5條第2項「薪資」規定「駐外人員薪資、獎金、差旅費
    、保險費、退休金及其他各項支出由駐在地公司負擔。」及
    第2．3項亦規定「駐外人員之薪資由駐在地公司支付。」。
    並舉證人甲○○、丙○○為證。惟查：丁○○否認駐外人員
    管理辦法業經公告。證人甲○○證稱：「（當時丁○○要到
    大陸去的時候，有無參加說明會？）時間已久，記不清楚，
    以公司的做法要到大陸的人員一定要參加說明會。」（見本
    院卷二第100頁）。證人丙○○證稱：當初財務部分是由我
    負責，興達公司所有出口到大陸的曾孫公司如太倉公司全部
    在貨品貨櫃及機器設備都有加25%以上的金額，用以支付海
    外人員薪水，在大陸太倉公司財務報表裡面從來沒有支付台
    籍工程師薪水或是海外津貼，只有支付零用金。……89年開
    始興達公司要我們自負盈虧，太倉公司就自己想辦法支付薪
    水（包括台灣派外人員薪水及海外津貼），當時興達公司規
    定太倉公司每月要匯美金12萬元給興達公司。……當初興達
    公司並沒有談駐外人員津貼由何人支付，大家只關心多拿多
    少錢而已等語（見本院卷二第100至102頁）。依證人丙○○
    證述可知興達公司並未依照其駐外人員管理辦法執行，丁○
    ○派至太倉公司最初駐外津貼並非由太倉公司支付而係由興
    達公司支付，太倉公司自89年起始自負盈虧及支付駐外津貼
    ，然此乃興達公司與太倉公司之間內部交互計算問題。興達
    公司並未舉證證明丁○○於84年間派至大陸太倉公司時及其
    後89年間興達公司要求太倉公司自負盈虧時均知悉並同意依
    駐外人員管理辦法由駐在地太倉公司支付薪資及駐外津貼。
    再依勞基法第70條規定：「雇主僱用勞工人數在三十人以上
    者，應依其事業性質，就左列事項訂立工作規則，報請主管
    機關核備後並公開揭示之…二、工資之標準、計算方法及發
    放日期。…十二、其他。」，故雇主依勞基法第70條規定，
    雖可訂定工作規則，但必須將該工作規則公告，使勞工對該
    工作規則可以明示或默示為合意成為勞動契約之一部。惟興
    達公司既不能證明上開駐外人員管理辦法業經報請主管機關
    核備並公告周知，該駐外人員管理辦法自不能成為勞動契約
    之一部，自不得以該管理辦法拘束丁○○。
  (六)興達公司又抗辯其91年1月至9月及93年5月至7月份薪資清冊
    上記載丁○○並未領取駐外津貼（見本院卷二第33至41、48
    至70頁），惟興達公司亦陳稱91年10月至93年4月興達公司
    薪資清冊項目中有加入海外津貼及其他扣項兩個項目，海外
    津貼與其他扣項金額均相同，互相抵銷，所以實領金額一樣
    等情（見本院卷二第100頁背面）。且興達公司核發給丁○
    ○員工薪資單亦記載駐外津貼及其他扣項，兩者金額相同，
    縱興達公司於為該記載後，興達公司仍持續將系爭駐外津貼
    匯予丁○○，業據丁○○陳述在卷（見原審卷第79頁），並
    為興達公司所不爭，復有丁○○土地銀行活期儲蓄存款存摺
    附卷可稽（見本院卷二第84至85頁），興達公司薪資單上上
    開「其他扣項」之記載，充其量僅能認為是興達公司與太倉
    公司間款項交互計算之問題，無礙該駐外津貼係興達公司基
    於系爭勞動契約對丁○○所為之給付。
  (七)綜上，丁○○在大陸太倉公司工作期間所領取之薪資包括系
    爭駐外津貼，均由興達公司給付與丁○○。興達公司抗辯系
    爭駐外津貼係屬代付性質，然此屬興達公司與太倉公司間內
    部相互款項計算問題。丁○○主張其至太倉公司任職期間由
    興達公司依兩造間之勞動契約按月給付其駐外津貼3萬7,500
    元，自屬可取。又上開駐外津貼之性質為丁○○提供勞務所
    獲得之報酬，為兩造所不爭，而將此駐外津貼列入計算退休
    金，興達公司應再給付丁○○退休金151萬8,750元，亦為兩
    造所不爭（見原審卷第94頁背面），則丁○○主張興達公司
    應再給付其退休金151萬8,750元，即屬有據。又退休金應自
    勞工退休之日起三十日內發給（勞基法施行細則第29條規定
    參照）。丁○○於93年7月30日自興達公司退休，興達公司
    應於30日內即93年8月29日給付退休金，興達公司逾期未為
    給付，應自93年8月30日起負遲延責任。丁○○主張興達公
    司應自93年8月31日起負遲延責任，自該日起至清償日止，
    按年息5%計算之法定遲延利息，洵屬有據。
五、丁○○主張其收受興達公司簽發票載發票日自93年8月5日起
    至96年7月5日止，每月屆至金額均為4萬9,365元之支票，共
    計177萬7,140元退休金係迫於生計，並未同意興達公司分期
    給付等語。興達公司則以丁○○同意其分期給付退休金等語
    置辯。經查：
  (一)按雇主與勞工所訂勞動條件，不得低於勞基法之最低標準，
    勞基法第1條第2項定有明文，而勞基法為保障勞工權益具強
    制性之法規，勞工關於勞基法之權利應不得預先拋棄，勞雇
    雙方所為低於勞基法所定標準之約定，應屬無效。次按勞工
    之退休金除雇主依法提撥之退休準備金不敷支付，或事業之
    經營或財務確有困難，而無法一次發給時，得報經主管機關
    核定後分期給付外，應全額一次給付勞工，勞基法第55條第
    3項前段及勞基法施行細則第29條亦定有明文。
  (二)按和解有使當事人所拋棄之權利消滅及使當事人取得和解契
    約所訂明權利之效力。民法第737條定有明文。和解契約合
    法成立，兩造當事人即均應受該契妁之拘束，縱使一造因而
    受不利益之結果，亦不得事後翻異，更就和解前之法律關係
    再行主張。最高法院19年上字第1964號判例可資參照。又勞
    基法關於退休金之規定，固屬強制規定，而不得事先拋棄，
    如事先拋棄，因違反強制規定，雖屬無效，惟勞工之退休金
    請求權一旦發生，則為獨立之債權，依私法上契約自由之原
    則，勞雇雙方自得就此一債權互相讓步，成立和解。
  (三)丁○○雖請求興達公司給付退休金39萬4,921元，及自93 年
    8月31日起至清償日止之法定遲延利息云云。惟查興達公司
    於93年11月18日交付丁○○票載發票日自93年8月5日起至96
    年7月5日止每月屆至金額均為4萬9,365元之支票與丁○○，
    以為上開177萬7,140元退休金之給付，並經丁○○收受，且
    丁○○未為任何保留之意思，亦有丁○○親自簽收之收據附
    卷可稽（見原審卷第43頁），丁○○亦按期提示上開支票，
    迄今均為兌現，此由丁○○減縮上訴聲請並經其陳述在卷可
    證，則縱認丁○○於93年11月18日領取上開票載發票日自93
    年8月5日起至96年7月5日按月陸續屆至之支票，係屬興達公
    司分期給付退休金，然丁○○既無異議領取上開支票，且將
    該屆發票日之支票提示兌領，可見丁○○就其可領取之退休
    金177萬7,140元部分，已同意以上開支票分期給付而達成協
    議。就退休金177萬7,140元部分應屬當事人約定互相讓步，
    以終止爭執而成立之和解契約。又丁○○係於93年7月30日
    即自興達公司退休，而於數月後之93年11月18日同意領取分
    期給付退休金之支票，並非丁○○於退休前與興達公司達成
    合意，亦無違反勞基法之規定。依契約自由原則，兩造於93
    年11月18日合意分期給付退休金應屬有效。
  (四)丁○○主張其雖受領前述36張支票，惟於受領後即請人代筆
    發函表示不同意分期給付，應不得逕認其同意分期給付退休
    金云云。惟查：依一般經驗法則，如兩造未協議變更原一次
    給付方式，而興達公司竟提出分期給付之支票請丁○○受領
    時，丁○○對於債之內容之改變必然當場異議，而不接受。
    縱使收受支票，亦當場為保留意見。然丁○○並未為反對行
    為而無異議簽收支票，並將部分支票提示付款，而是經過6
    日後才於93年11月24日催告興達公司一次給付（見原審調卷
    第20頁），揆諸前揭說明，丁○○於兩造達成協議後即應受
    拘束，不得片面予以否認。從而，丁○○主張興達公司應給
    付一次退休金39萬4,921元，及自93年8月31日起至清償日止
    之法定遲延利息，自不足取。
六、綜上所述，丁○○主張依勞基法第55條規定，請求興達公司
    再給付退休金（駐外津貼部分）151萬8,750元，及自93年8
    月31日起至清償日止，按年息5%計算之法定遲延利息，洵屬
    有據，應予准許。而其主張興達公司應一次給付退休金（興
    達公司已支付部分）39萬4,921元，及自93年8月31日起至清
    償日止之法定遲延利息，即屬無據，不應准許。原審判命興
    達司如數給付，並駁回丁○○其餘請求，經核並無違誤。兩
    造各就其敗訴部分上訴，指摘原判決不當，求予廢棄改判，
    為無理由，均應駁回其上訴。
七、本件事證已臻明確，兩造其餘攻擊防禦方法及未經援用之證
    據，經審酌後認與本判決結果不生影響，爰不一一論述。
八、據上論結，本件兩造之上訴，均為無理由，依民事訴訟法第
    449條第1項、第78條，判決如主文。
中    華    民    國    95    年    12    月     5    日
                     勞工法庭
                         審判長法  官    鄭雅萍
                               法  官    蘇芹英
                               法  官    薛中興
正本係照原本作成。
興達公司如不服本判決，應於收受送達後20日內向本院提出上訴
書狀，其未表明上訴理由者，應於提出上訴後20日內向本院補提
理由書狀（均須按他造當事人之人數附繕本）上訴時應提出委任
律師或具有律師資格之人之委任狀；委任有律師資格者，另應附
具律師資格證書及釋明委任人與受任人有民事訴訟法第466條之1
第1項但書或第2項（詳附註）所定關係之釋明文書影本。
丁○○不得上訴。
中    華    民    國    95    年    12    月    5     日
                               書記官    黃瑞芬
附註：
民事訴訟法第466條之1（第1項、第2項）：
對於第二審判決上訴，上訴人應委任律師為訴訟代理人。但上訴
人或其他法定代理人具有律師資格者，不在此限。
上訴人之配偶、三親等內之血親、二親等內之姻親，或上訴人為
法人、中央或地方機關時，其所屬專任人員具有律師資格並經法
院認為適當者，亦得為第三審訴訟代理人。


司法院資訊處製作；財團法人民間司法改革基金會備份。
